【裁判字號】    89,上更(一),568
【裁判日期】    900314
【裁判案由】    搶奪
【裁判全文】
臺灣高等法院臺南分院刑事判決            八十九年度上更(一)字第五六八號  Ｇ
      上  訴  人  臺灣臺南地方法院檢察署檢察官
      被      告  甲  ○  ○
      選任辯護人  李  孟  哲  律師
右上訴人因被告搶奪案件，不服臺灣臺南地方法院八十六年度訴字第七七八號中華民
國八十六年十月二十四日第一審判決（起訴案號：臺灣臺南地方法院檢察署八十五年
度偵字第一０八八九號），提起上訴，判決後經最高法院發回更審，本院判決如左：
      主      文
上訴駁回。
      理      由
一、公訴意旨略以：甲○○意圖為自己不法之所有，於八十五年八月二十日十四時許
    ，在臺南縣麻豆鎮○○路麻豆貨運總站前，趁乙○○不及防備之際，將乙○○所
    有置於機車菜籃內之手提袋（內有甫自第一商業銀行麻豆分行領得之新臺幣十四
    萬元、行動電話一具、計算機一台、駕照、身分證、存摺）一只，騎乘其所有車
    號ＮＺＺ─九二七號機車，利用超車之際，將上開手提袋搶走，旋即逃逸，經乙
    ○○自後追趕並記下上開機車號碼後報警而查獲上情，案經乙○○訴請偵辦，因
    認甲○○涉犯有刑法第三百二十五條第一項搶奪罪嫌等語。
二、按犯罪事實應依證據認定之，無證據不得推定其犯罪事實，又不能證明被告犯罪
    者，應諭知無罪之判決，刑事訴訟法第一百五十四條、第三百零一條第一項分別
    定有明文。又認定不利於被告之事實，須依積極證據，苟積極證據不足為不利於
    被告事實之認定時，即應為有利於被告之認定，更不必有何有利之證據。再事實
    之認定，應憑證據，如未能發現相當證據，或證據不足以證明，自不能以推測或
    擬制之方法，為裁判基礎。又告訴人之告訴，本以使被告受刑事訴追為目的，故
    其陳述是否與事實相符，自應調查其他證據，以資審認，苟其所為攻擊之詞，尚
    有瑕疵，則在此瑕疵未予究明以前，即不能遽採為斷罪之基礎，最高法院三十年
    上字第八一六號、四十年台上字第八六號、法院五十二年台上字第一三００號、
    六十一年台上字第三０九九號判例參照。
三、公訴人認被告涉嫌搶奪罪，無非係以告訴人乙○○之指訴，為其所憑唯一論據。
    訊之被告甲○○堅決否認有何搶奪犯行，辯稱：當日午後一時三十分伊即出門前
    往學甲鎮○○路「美文堂書局」購買二張包裝紙，嗣返家後旋復外出到學甲鎮○
    ○路「華益喜餅店」欲購買小蛋糕，因該店並無伊欲購買之小蛋糕，乃轉往對面
    冷飲店詢問陳淑玲、謝荻憶何處可購得，經告知後，乃到學甲鎮○○路「金城喜
    餅店」購買，還是沒買到，最後係在學甲鎮果菜市場旁之「源香喜餅店」購得，
    就返家包裝禮物。約午後二時二十分許，伊又到學甲鎮公所對面之花店購買緞帶
    ，在該店巧遇國中同學陳雨樹曾閒聊數語才回家，決無搶奪告訴人財物，況且告
    訴僅以伊機車牌號為指證依據，有可能告訴人錯、記錯，縱使沒錯，也可能看到
    偽造車牌；另家父託人請民意代表瞭解之事，伊不知情，事後家父告知要與人和
    解，因無此事所以拒解等語。
四、經查：
  (一)告訴人乙○○前往第一商業銀行麻豆分行領款新臺幣（下同）十四萬元之時間，
    係八十五年八月二十日十四時二分二十五秒等情，有該行八十六年九月十九日
    一麻字第一二六號函在卷可稽。依一般搶案，均屬有計劃行動，亦即在銀行內觀
    察，尋找對象，跟蹤下手，但依告訴人八十五年八月二十日下午二時二分二十五
    秒領款時段之錄影帶，並無被告之影象出現，有該錄影帶附卷（外放）可按，被
    告是否即為搶嫌，誠有可疑。而警方接獲乙○○報案，於同日下午二時三十分許
    趕至被告住處，正逢剛駕機車返回之被告，乃將被告請回分局接受調查，同日十
    九時三十分，於取得檢察官之搜索票後，並對被告之住處實施搜索，並未發現贓
    證物等情，並據移送機關即臺南縣警察局麻豆分局於報告書犯罪事實欄內詳細載
    明，足徵本案並無任何直接證據可以證明被告涉嫌搶奪犯罪。
  (二)自搶奪地點即麻豆鎮麻豆貨運前至被告甲○○學甲鎮○○路之住處，距離約十二
    公里（警車測距十二．九公里；被告機車測距十一．八公里），本院以勘驗車測
    量費時十分六秒，有本院勘驗筆錄在卷可稽。（至於警方實地勘測，自搶奪地點
    即麻豆鎮麻豆貨運前至被告甲○○學甲鎮之住處，倘以時速六十公里之速度行駛
    ，約需時十五分鐘等情，及警員丙○○所制作查證報告認距離十九公里，以時速
    六十公里需九分鐘、時速八十公里需八分鐘等情附於偵查卷及本院卷內，均核與
    時速六十公里即每分鐘一公里之常識不合，均為本院所不採。）。又據此資料推
    斷，自同日下午一時四十七分至二時二分告訴人領款之間，被告若非在學甲往麻
    豆之路途上，則係已在麻豆第一銀行附近，絕不可能在學甲鎮活動。惟證人即陳
    淑玲、謝荻憶於警訊及原審法院則均一致證稱：（何時看到甲○○？）一時五十
    分至二時之間，他來問我們那裡在賣拜拜小蛋糕，那時我們在交接班，同時看到
    被告，所以應是一時五十分至二時之間來等語。且證人陳淑玲、謝荻憶判斷見到
    被告之時間，係以平日交接班之慣例為依據，其等推斷之時間，應係信而有徵，
    而可採信。則案發當日下午一時五十分至二時之間，被告尚在學甲鎮詢問小蛋糕
    之販賣地點，顯然不可能在麻豆鎮犯下搶案。
  (三)又被告在一時五十分至二時之間，尚在詢問販賣小蛋糕之地點，而被告後來係在
    源香喜餅店內購得小蛋糕，業據被告供述在卷可按，核與證人即源香喜餅店老闆
    王坤源證述情形相符。足見，被告至源香喜餅店購得小蛋糕之時間，當在同日二
    時之後。證人即同在源香喜餅店內見到被告之楊宗蔭於原審法院證稱：伊當日看
    電視節目「天天開心」吃完飯，去另一朋友處喝茶，之後又去王坤源那裡，我看
    到被告來買，我原以為他是另一朋友，結果進來一看不是，我記得他問一句，東
    西新鮮否，所以印象很深，時間應是快二點了才對等語，與上開論述相符，亦足
    相互印證。被告於案發當日下午二時許，尚在學甲購買小蛋糕，自不可能於同日
    下午二時二分前往麻豆鎮實施搶案。
  (四)另證人吳麗美即玫玫花苑之負責人吳麗美於警訊及原審法院均一致證稱：因那天
    是情人節，他只買一節緞帶，紅色的，三十元，我還問他情人節怎麼只買緞帶，
    他說要包禮物的，時間約二時三十分左右，當時，因有朋友找我先生，我說等一
    下，叫我女兒叫我先生，才有看時間，不然也不知道時間等語。核與證人陳雨樹
    於本院亦證稱：約一時半前往玫玫花苑找吳麗美先生，與老闆談聊近四十分，看
    到被告來買東西，有與他聊聊，所以推斷應是二時三十分許等語相符。經核證人
    上開證詞與前述警方報告書上記載警方抵達被告住處之時間，互相參酌以觀，被
    告前往玫玫花苑購買緞帶之時間，應在二時三十分之前。而被害人乙○○於當日
    二時二分自銀行領得現款十四萬元，依習慣當會在銀行櫃檯以手數方式清點現金
    無訛後，始行離去。俟其發動機車，行至案發之麻豆貨運行前，至少推斷約需五
    分鐘。設被告於當日二時七分實施搶案後，十五分鐘後即二時二十二分返回學甲
    ，再於短短幾分鐘內，從容前往花店購買緞帶，故意取得不在場之證明，顯然被
    告係思慮細密，懂得周詳計劃之人。既被告係如此思慮細密，何至於犯案之時，
    竟大意以本身之機車號牌示人，自召警方查緝？此誠令人難以理解。
五、雖被害人於警訊時、偵查、原審及本院調查多次指述其被搶奪財物之經過為其於
    八十五年八月二十日十四時三分許至麻豆鎮第一商業銀行領錢，回途中在興南路
    麻豆貨運總站前被搶，歹徒忽然從其後面超越至前方把機車前面籃子內所放綠色
    手提袋搶走，內有現款十四萬元、存摺、行動電話、資料冊（內有駕照、身分證
    等）、計算機，其被搶後有騎輕機車追搶嫌的重機車追不上，但其理智反應首先
    要記住他的機車號碼及搶嫌的體態，因而看到歹徒騎一部重機車牌號ＮＺＺ－九
    二七號深色，搶嫌體型胖胖的，車號是其牢記的，不會錯，因為緊張沒有注意搶
    嫌所穿的衣服及顏色等，並稱：「搶犯超越我機車搶走我的財物時，我所看到搶
    犯的背影與甲○○一模一樣」；並於本院前審調查時陳稱：「（被搶後）我有追
    也有喊，一轉彎就不見了，在很近的距離我有記車牌，是不會看錯，也不會記錯
    」、「（我）專科畢業」、「瞬間發生，只能看到（搶犯）後面、旁邊、側面看
    不見，在警局有摸擬，（甲○○）頭髮、體形與特徵很相像」、「是甲○○父親
    透過朋友找盧文波出來和解的」、「我還在（警局）做筆錄，他（指盧文波）暗
    中踢我一腳，說事後他會處理，不要把他（指甲○○）咬死」、「做完筆錄出來
    ，盧文波與甲○○父親在門口等我，說晚上再談，結果沒有，第二天盧文波來找
    我，問我損失多少，叫我核計給他，我說損失十四萬元、行動電話一具、計算機
    一台：：：，後來沒有消息，經過幾天我去找盧文波問他事情處理怎樣，他說甲
    ○○父親有去請教別人說會沒事，以後就不理我了」、「我是崑山工專畢業，肯
    定機車牌照號碼沒有記錯」等語（詳本院上訴卷第八四、八五頁）。惟查告訴人
    於被搶時無法看清搶嫌穿著，所記機車牌號是否正確，已屬不能無疑。
六、本案案發時確曾有民意代表盧文坡到警局關心，但參以證人施金課於偵查中證稱
    ：伊與甲○○之父親同在工地當板模工，案發後，甲○○之父親林昆成來找伊，
    問有無認識民意代表可請其到分局去瞭解情形，當天下午四時四十五分許，有盧
    文波及賴鴻鳴律師到分局，八十五年九月六日有無對乙○○說甲○○搶奪案件，
    有請教專家，認為不會構成要件，且有店家作不在場證明，所以不和解的話，伊
    忘記了等語（詳偵查卷第二五頁背面、第二六頁）。與證人盧文波於原審證稱：
    當初伊在立委黃秀孟服務處幫忙協調，當天被告甲○○之父親與他朋友去該處找
    伊，說是小孩的事，伊到場之後，他們已在做筆錄了，伊發現雙方都是伊的朋友
    ，伊站在大事化小，小事化無立場協調，希望他們雙方都能同意和解，結果接洽
    一、二次後沒有結果，就不了了之，當初乙○○有說賠償他損失就好等語（詳原
    審卷十八頁背面）。及告訴人於警訊時所供稱：「於案發當日晚上十八時許，當
    我問完被害人筆錄後，鎮民代表盧文波與我在分局前停車場約定甲○○製作筆錄
    後，要到我自宅商談和解事宜，但因甲○○製作完筆錄已是深夜一時多，所以取
    消商談，翌（二十一）日上午八時許，盧文波到我家去商談和解條件，因我被搶
    現金十四萬元、行動電話一支折二萬五千元、計算機折五千元，總計要賠十七萬
    元，第二天或第三天中午甲○○父母到盧文波家以『如和解成立，賠償金錢可能
    還會被關，所以要先付十萬元』，但我拒絕，直到昨（六）日二十三時，施金課
    轉甲○○之父母意思：『我們已請教專家，認為不構成要件，而且又有店家要作
    不在場證明，所以不和解』、「我認為我看到搶犯所駕之ＮＺＺ－九二七號重機
    車絕對正確，不會有誤」等語（見警卷五頁背面、六頁）。亦無法證明被告確實
    搶奪告訴人財物後畏罪，託人和解，充其量乃被告之父愛子心切，有意瞭解案情
    或化解官司，但因被告堅決未行搶而拒與告訴人和解，因此被告之父所為錯愛亦
    不能證明搶奪告訴人財物。
七、至於被告所辯，雖經華益喜餅店負責人郭林碧蓮於警訊陳稱：被告前往華益喜餅
    店欲購買小蛋糕之時間，係在當日上午十時三十分許（詳警卷十五頁背面），與
    被告所稱午後一時許或一時三十分許；及被告最後前往「源香喜餅店」購得時間
    ，據該店負責人王坤源於警訊時陳稱係當日午後一時許（詳警卷十七頁背面），
    亦非被告所稱之午後二時許等情不符一節。可能是商家進出客人人數眾多，為記
    憶所限，無法為明確呈現，縱或屬實，亦不得因有此瘕疵而認定被告犯罪，併此
    敘明。
八、綜上所述，本案依調查所得證據尚不足以證明被告確有公訴人所指之上開搶奪犯
    行，且警方於案發後，即對被告住處實施搜索，並未起出任何贓證物，自不得僅
    以告訴人之指訴，遽為被告不利之認定。此外，復查無其他積極證據足資證明被
    告有犯行，被告被訴搶奪罪嫌，應尚屬不能證明，原審因予諭知被告無罪，本院
    經核於法並無不合，檢察官上訴意旨，仍執前詞，指摘原判決不當，為無理由，
    應予駁回。
據上論斷，應依刑事訴訟法第三百六十八條，判決如主文。
本案經檢察官曾顯智到庭執行職務。
中    華    民  國      九十      年      三      月      十三        日
                                  臺灣高等法院臺南分院刑事第五庭
                                      審判長法官  茆    臺    雲
                                            法官  董    武    全
                                            法官  李    文    福
右正本證明與原本無異。
檢察官如不服本判決，應於判決送達後十日內向本院提出上訴書。
                                      法院書記官  李    良    倩
中    華    民    國      九十      年      三      月      十四        日


司法院資訊處製作；財團法人民間司法改革基金會備份。
